【裁判字號】    96,建上,98
【裁判日期】    970716
【裁判案由】    給付工程款等
【裁判全文】
臺灣高等法院民事判決                  96年度建上字第98號
上  訴  人  興邦營造有限公司
法定代理人  甲○○
訴訟代理人  徐松龍律師
複 代 理人  陳志忠律師
            乙○○
被 上 訴人  榮民工程股份有限公司
法定代理人  丙○○
訴訟代理人  古嘉諄律師
            陳秋華律師
上列當事人間給付工程款等事件，上訴人對於中華民國96年7月4
日臺灣臺北地方法院92年度建字第173號第一審判決提起上訴，
並為訴之減縮，本院於97年7月2日言詞辯論終結，判決如下：
  主   文
原判決關於駁回上訴人後開第二項之訴及假執行之聲請，暨訴訟
費用之裁判（除確定部分外）均廢棄。
上開廢棄部分，被上訴人應再給付上訴人新臺幣壹佰拾貳萬伍仟
玫佰伍拾元及自民國九十二年十二月十三日起至清償日上，按週
年利率百分之五計算之利息。
其餘上訴駁回。
第一審（除確定部分外）及第二審訴訟費用（除減縮部分外）由
上訴人負擔十分之九，餘由被上訴人負擔。
  事實及理由
壹、程序方面
一、被上訴人法定代理人原為沈景鵬，嗣已變更為丙○○，有臺
    北市政府營利事業登記證及公司變更登記表等影本在卷可按
    ，其於96年11月26日具狀聲明承受訴訟（見本院卷 (一)第1
    70至179頁），應予准許，合先敘明。
二、按訴之變更或追加，非經他造同意，不得為之。但第255條
    第1項第2款至第6款情形，不在此限；又被告於訴之變更或
    追加無異議，而為本案之言詞辯論者，視為同意變更或追加
    ，且為第二審程序所準用。民事訴訟法第446條第l項、第25
    5條第2項、第463條分別定有明文，且為最高法院29年上字
    第359號判例所肯認。查上訴人於民事上訴狀原係依民法第
    231條、第233條第1項、第2項、第505條、第511條、工程契
    約條款第14條第3款之規定，求為被上訴人應再給付上訴人
    新台幣（下同）3441萬9395元，及自92年8月29日起至清償
    日止，按週年利率5%計算之利息（見本院卷 (一)第23頁）
    ；嗣撤回部分請求權基礎並減縮上訴聲明，僅依民法第511
    條之規定，求為被上訴人應再給付上訴人998萬7081元，及
    自起訴狀送達翌日起至清償日止，按週年利率5%計算之利息
    （見本院卷 (二)第37至38頁），被上訴人對之無異議，而
    為本案之言詞辯論，應視為同意，先此敘明。
貳、實體方面
一、上訴人主張（上訴後捨棄之主張不予贅述）：伊於民國91
    年1月4日承包被上訴人之和平溪碧海水力發電工程第I-A標
    南溪壩與進水口土木工程-棄碴場Al及Cl工程 (下稱系爭工
    程），訂有工程契約（下稱系爭契約），約定工程款共計4
    788萬元（含稅5027萬4000元），於91年2月9日報請開工，
    嗣被上訴人變更施工圖，致伊於91年2月19日、91年3月1日
    、91年3月28日、91年4月1日、91年4月13日函請被上訴人儘
    速辦理放樣會勘，並於91年7月15日提出申請終止系爭契約
    ，而被上訴人遲至91年9月間始頒布施工圖，伊乃於91年9月
    間動工，造成伊損害；其間又因被上訴人提供之水泥貨源不
    足，無法進行澆置作業而停工；且被上訴人又於92年4月9日
    以92-K47-0091號函通知伊暫停開挖工程，並經多次召開會
    議，伊亦於92年4月16日覆函敘明為系爭工程所花之人力、
    物力、時間甚鉅，已造成伊之鉅額損失。嗣系爭工程又因不
    可歸責於伊之原因，經被上訴人於92年7月10日以花東工字
    第0920002731號函終止系爭契約，致伊受有機具閒置費用、
    印花稅、合約裝訂及晒圖費及預期利潤等損失，被上訴人自
    應依民法第5l1條規定負賠償責任。而伊因被上訴人終止系
    爭契約，除已施作部分取得工程款219萬4067元外，另就因
    終止而未施作部分，亦損失依同業利潤標準21%計算之預期
    利潤，總計為1009萬6758元（計算方法：（合約工程款總額
    含稅5027萬4000元一219萬4067元）×21%=1009萬6785元）
    ，扣除原審判命被上訴人給付之142萬6584元中所包含之預
    期利潤損失10萬9704元（業已確定），伊自得請求被上訴人
    再給付伊998萬7081元及加給自起訴狀繕本送達翌日起至清
    償日上之法定利息。
二、被上訴人則以（與上訴人減縮後之主張無關之陳述不予贅載
    ）：本件伊係向台灣電力股份有限公司（下稱「台電公司」
    ）承攬和平溪碧海水力發電工程第I-A標南溪壩與進水口土
    木工程，而其中之系爭工程則轉由上訴人承攬，嗣因業主台
    電公司終止工程，伊不得不亦終止與上訴人之系爭契約。因
    此，對於上訴人依民法第5l1條規定主張損害賠償，伊固無
    意見，惟上訴人仍應實際受有損害，始得請求賠償。而所謂
    「可得預期之利益」，不應僅係有取得利益之希望或可能而
    已，尚須依通常情形，或依已定之計劃、設備或其他特別情
    事，具有客觀上之確定性者而言。至於同業利潤標準僅係稅
    捐機關因納稅義務人申報而為推定課稅之標準，具有懲罰性
    質，其所訂利潤通常偏高，依實務見解僅得在舉證困難或計
    算損害賠償領時援引參考，且縱使援引參考，亦應以淨利率
    為計算基準；而91年之淨利率亦僅10%。其次，兩造於系爭
    契約內並未約定利潤為何，且上訴人於原審始終未具體指出
    其於簽約時可得預期之利益為何，況上訴人亦自承「系爭工
    程在高山施工，較為危險，進出不易，工作範圍丈量不易等
    云云」，則依一般經驗法則，此等工程之施工成本較高，可
    得預期之利潤應更低。又上訴人於投標當時，原投標價格為
    4898萬8888元，嗣經2次減價後最後始以4788萬元得標系爭
    工程，可知上訴人顯係壓低其可得利潤以爭取得標。而伊與
    業主台電公司間合約所定之稅雜費，其中包括之「利潤」僅
    為3%，豈可能允給上訴人21%之高額利潤。抑且，上訴人89
    年度及90年度之營業淨利均為負數，即使經國稅局核定有獲
    利之91年度，其營業淨利率亦僅有2.57%，何能主張以同業
    利潤標準21%作為預期利潤之計算基礎。至於預期利潤計算
    標準之金額，就尚未施作部分之工程，上訴人並未投入任何
    人力機具，自無任何可得預期之利潤可言，則上訴人以未完
    工金額作為計算預期利潤之標準，應無足採。從而，原判決
    考量上訴人未具體舉證其於簽約時可得預期之利益以及上訴
    人系爭工程之人員機具成本較高，而將其預期利潤以已施作
    部分之工程費5%認定，已屬從寬。上訴人主張以未施作部分
    之合約工程款，依同業利潤標準毛利率21%計算預期利潤，
    而要求伊再為給付，並無理由等語，資為抗辯。
三、本件經原審判決被上訴人應給付上訴人142萬6584元（含閒
    置機具損失124萬8000元、印花稅4萬7880元、合約裝訂及晒
    圖費2萬1000元及可得預期利潤10萬9704元），及自民國92
    年12月13日起至清償日上，按週年利率5%計算之利息，並駁
    回上訴人其餘之訴（被上訴人就原審判決其敗訴部分，未據
    聲明不服而告確定）。上訴人就原審判決其敗訴部分提起上
    訴，並為訴之減縮，聲明為: （一）原判決不利於上訴人部
    分廢棄。（二）上開廢棄部分，被上訴人應再給付上訴人99
    8萬7081元，及自起訴狀送達翌日起至清償日止，按週年利
    率5%計算之利息。（三）願供擔保，請准宣告假執行。被上
    訴人則聲明: （一）上訴駁回。（二）如受不利判決，應供
    擔保請准宣告免為假執行。
四、本件上訴人主張系爭工程於90年12月25日經比價2次由伊承
    攬，承攬金額開標結果為：4788萬元（含稅5027萬4000元）
    ，91年1月4日正式簽立系爭契約，於91年2月9日報請開工，
    預定竣工日期為94年8月31日，嗣被上訴人於92年7月10日以
    花東工字第0920002731號函終止系爭契約，而上訴人已施作
    部分工程款為219萬4067元等事實，為被上訴人所不爭執，
    並有系爭契約、比價紀錄、投標標價清單、廠商承辦工程開
    工報告表、工程計價單（以上均影本）附卷可按（見原審
    卷（一）第15至36頁、第94頁、卷（五)第58頁、第196頁）
    ，堪信為真實。
五、而上訴人主張被上訴人於工作未完成前，即終止系爭契約，
    應依民法第511條賠償伊因契約終止而生之損害，被上訴人
    就此亦無爭執（見本院卷（二）第13頁反面）。並經兩造協
    議簡化為僅就契約終止後，可得預估之利潤損失為若干？（
    見本院卷（二）第65頁97年5月16日準備程序筆錄）請求判
    斷。
六、本院就上述爭點之判斷如下:
(一)上訴人主張計算預期利潤之損害，應以未完工部分之合約工
    程款為計算基礎，應屬有據:
 1、本件上訴人主張被上訴人終止系爭契約，應依民法第511條
    賠償其損害，自應包括終止時尚未施作部分之工程在內，因
    此預期利益之損失，應以該部分之金額為準據。而被上訴人
    則抗辯終止時尚未施作部分，上訴人並未投入任何人力機具
    ，應無任何預期利潤等語。經查終止契約，乃使現存繼續的
    契約關係，向將來消滅之行為，故終止契約，僅使契約自終
    止時起，嗣後失其效力，與解除契約係溯及訂約時失其效力
    之情形不同。而定作人於工作未完成前，固得隨時終止契約
    ，但應賠償承攬人因契約終止所生之損害，其於承攬人之給
    付內容為可分時，已完成部分於定作人及承攬人均有利益者
    ，定作人對於完成部分，則應無終止契約而主張承攬關係溯
    及的不存在之餘地（最高法院70年度台上字第1328號判決參
    照）。亦即因契約終止並無溯及效力，故承攬人於契約終止
    前已完成部分之工作，仍得向定作人請求報酬，故民法第51
    1 條所稱之損害，當然不包括已完成部分之報酬在內，此部
    分報酬定作人自應另行給付。而承攬人因契約終止之損害，
    係包括因定作人隨時終止契約而生之積極損害及消極損害而
    言。而承攬人就未完成之工作所應得之報酬扣除因免為給付
    所得之利益，即為契約終止所失利益（最高法院72年度台上
    字第247號判決參照）。
２、本件被上訴人終止系爭契約時，已完成工程部分之工程款為
    219萬4067元，此為兩造所不爭。則自合約含稅工程總價502
    7萬4000元中扣除後，就系爭工程未完成部分依約上訴人原
    應得之報酬為4807萬9933元（5027萬00000000萬4067元）
    ，則上訴人主張以未完工部分工程款作為計算所失預期利潤
    之標準，尚無不合。被上訴人辯稱此部分上訴人未投入人力
    機具，即無所失利益云云，惟按兩造間原有承攬契約存在，
    上訴人依該已定計劃原得獲取全部報酬，至於其依契約應完
    成之工作僅屬對待給付，並非因投入勞力始取得承攬報酬請
    求權，因此，被上訴人於工作未完成前終止契約，對於上訴
    人依原契約就未完成部分通常所可獲得利益，自有損害，至
    於上訴人尚未投入勞力設備支出，僅屬應扣除項目，尚難認
    上訴人就未施作部分即無消極損害。是被上訴人此部分抗辯
    ，並非可採。
(二)上訴人就未施作部分之消極損害，應以該部分工程款之2.57
    %即123萬5654元為適當 (扣除原審判決就預期利潤所命給付
    10萬9704元後，應再給付112萬5950元)：
１、承攬人依民法第511條終止契約後，可得請求之消極損害，
    應為就未完成之工作所應得之報酬扣除因免為給付所得之利
    益，已如前述。本件上訴人雖主張因未施作部分未實際投入
    成本難以計算，而應逕依合約年度（91年度）同業利潤標準
    21%計算云云。惟按「同業利潤標準」，係由財政部各地區
    國稅局訂定，報請財政部備查。依所得稅法之規定，乃納稅
    義務人未依規定期限辨理結算申報，或已依規定期限辨理結
    算申報，於稅捐稽徵機關進行調查時，通知提示有關各種證
    明所得額之帳簿、文據，而未依限提示時，稽徵機關得依查
    得之資料或據同業利潤標準以核定其所得額。是以「同業利
    潤標準」係屬推定之課稅方式，其所訂利潤通常均偏高，而
    其懲罰之性質（最高法院93年度台上字第1292號判決參照）
    ，則於其他更符實情之標準存在時，即不應遽以「同業利潤
    標準」作為計算消極損害之標準。經查本件系爭工程係於山
    區實施，進出不易，部分大型機具並需協調直升機吊運，工
    程難度大，其所需之施工成本依常理即較通常工程為高，且
    迄終止時，絕大部分工程尚未進行，因此，就上訴人因終止
    免為給付而減省之費用，難以預先確定，應有難於舉證或計
    算之情形。惟系爭工程如未經終止而順利進行，依通常情形
    亦難認上訴人不能期待獲得合理之利潤。本院審酌上訴人於
    本件系爭契約簽訂當年即91年度，經國稅局核定其營業淨利
    率為2.57%，有91年度營利事業所得稅結算申報核定通知書
    在卷可稽（見本院卷二第104頁），而上開淨利率係國稅局
    審核上訴人當年度之實際營收及各項經營管理支出後而為核
    定，其正確性自較未具體審酌不同營利事業，而抽象酌定之
    同業利潤標準，更符實際，自得作為上訴人因本件系爭契約
    終止所生消極損害之計算標準。至於上訴人另謂每件個案並
    不相同，不能以報稅資料未賺錢而認定本件並無利潤等語，
    惟查如具體個案並不相同，而難以全年之營收及成本決定本
    件之預期利潤，則上訴人卻以非但未區分個案，甚至未區別
    不同事業體而抽象共通適用之所謂「同業利潤標準」，作為
    預期利潤判斷之標準，將與事實更不相符，是其主張自非可
    採。
２、本件於契約終止時未施作部分之工程款為4807萬9933元，已
    如前述。則依系爭契約上訴人所得主張之預期利潤比率2.57
    %計算，上訴人得請求之消極損害，應為123萬5654元（計算
    方法：4807萬9933元×2.57%＝123萬5654元，元以下4捨5入
    ），扣除原審判命被上訴人給付之利潤損失金額10萬9704元
    ，上訴人得請求被上訴人再給付112萬5950元。
七、綜上所述，上訴人主張被上訴人中途終止系爭契約，應賠償
    其預期利潤之損失，尚屬有據。而其預期利潤之損害總額應
    為123萬5654元，扣除原審判決確定金額10萬9704元後，仍
    得請求金額為112萬5950元。從而，上訴人本於民法第5l1條
    規定，請求被上訴人再給付998萬7081元，及自起訴狀送達
    翌日即92年12月23日起至清償日上，按週年利率5%計算之利
    息。就其中112萬5950元本息部分，尚無不合，應予准許。
    原審就此部分為不利於上訴人之判決及駁回其假執行之聲請
    ，尚有未洽，上訴意旨，求予廢棄改判，為有理由，爰改判
    如主文第二項所示。且此部分金額未逾得上訴第三審之數額
    ，於本判決宣示後即行確定，自無宣告假執行之必要。至於
    上訴人請求再給付逾上開應准許數額部分，則屬無據，其假
    執行之聲請亦失所附麗，應併予駁回。原審為上訴人敗訴之
    判決，及駁回其假執行之聲請，並無不合。上訴意旨指摘原
    判決不當，求予廢棄改判，為無理由，應予駁回。
八、本件事證已臻明確，至於未論述之爭點；兩造其餘之攻擊或
    防禦方法；未經援用之證據，經本院斟酌後，認為均不足以
    影響本判決之結果，自無一一詳予論駁之必要，併此敘明。
九、據上論結，本件上訴為一部有理由，一部無理由，依民事訴
    訟法第449條第1項、第450條、第79條前段，判決如主文。
中    華    民    國    97    年    7     月    16    日
                  民事第十四法庭
                        審判長法  官  張  蘭
                              法  官  袁靜文
                              法  官  黃麟倫
正本係照原本作成。
被上訴人不得上訴。
上訴人如不服本判決，應於收受送達後20日內向本院提出上訴書
狀，其未表明上訴理由者，應於提出上訴後20日內向本院補提理
由書狀（均須按他造當事人之人數附繕本）上訴時應提出委任律
師或具有律師資格之人之委任狀；委任有律師資格者，另應附具
律師資格證書及釋明委任人與受任人有民事訴訟法第466條之1第
1項但書或第2項（詳附註）所定關係之釋明文書影本。
中    華    民    國    97    年    7     月    16    日
                              書記官  王敬端
附註：
民事訴訟法第466條之1（第1項、第2項）：
對於第二審判決上訴，上訴人應委任律師為訴訟代理人。但上訴
人或其他法定代理人具有律師資格者，不在此限。
上訴人之配偶、三親等內之血親、二親等內之姻親，或上訴人為
法人、中央或地方機關時，其所屬專任人員具有律師資格並經法
院認為適當者，亦得為第三審訴訟代理人。


司法院資訊處製作；財團法人民間司法改革基金會備份。
